臺灣彰化地方法院民事判決　九十二年度訴字第五一○號
　　原　　　告　　己○○
　　被　　　告　　壬○○
　　　　　　　　　子○○
　　　　　　　　　丑○○
　　　　　　　　　寅○○
　　兼右四人
　　訴訟代理人　　癸○○
　　兼右五人
　　訴訟代理人　　酉○○
　　被　　　告　　午○○
　　　　　　　　　巳○○
　　訴訟代理人　　申○○○
　　被　　　告　　甲○○
　　兼右一人
　　訴訟代理人　　丙○○
　　訴訟代理人　　丁○○
　　被　　　告　　辰○○
　　　　　　　　　辛○○
　　　　　　　　　庚○○
　　訴訟代理人　　乙○○
　　被　　　告　　卯○○
　　　　　　　　　未○○
　　　　　　　　　戊○○
右當事人間請求分割共有物事件，本院於民國九十三年六月十一日言詞辯論終結，判
決如左：
    主      文
被告辛○○、庚○○、辰○○、戊○○、未○○、卯○○應就被繼承人劉耿煌所遺坐
落如附表一所示土地所有權之應有部分辦理繼承登記。
附表二所示之兩造共有坐落彰化市○○○段西勢子小段第一一－三地號、地目建，面
積九四平方公尺土地，其分割方法附圖所示，編號Ａ部分面積四七平方公尺，由原告
取得；編號Ｂ部分面積四七平方公尺，由被告辛○○、庚○○、辰○○、戊○○、未
○○、卯○○共同取得，並保持公同共有。
附表二所示之兩造共有坐落彰化市○○○段西勢子小段第一二－一地號、地目建，面
一００平方公尺土地，其分割方法附圖所示，編號Ｃ１部分面積二四平方公尺，由被
告午○○、巳○○共同取得，並按原應有部分比例保持共有；編號Ｃ部分面積一七平
方公尺，由被告辰○○取得；編號Ｄ部分面積一七平方公尺，由被告辛○○、庚○○
、辰○○、戊○○、未○○、卯○○共同取得，並保持公同共有；編號Ｅ部分面積一
七平方公尺，由原告取得；編號Ｆ部分面積二五平方公尺，由被告丙○○、甲○○、
酉○○、寅○○、癸○○、子○○、壬○○、丑○○共同取得，並按原應有部分比例
保持共有。
附表二所示之兩造共有坐落彰化市○○○段西勢子小段第一三地號、地目建，面六一
平方公尺土地，其分割方法附圖所示，編號Ｇ１部分面積一六平方公尺，由被告午○○、巳○○共同取得，並按原應有部分比例保持共有；編號Ｇ部分面積一０平方公尺
，由原告取得；編號Ｈ部分面積一０平方公尺，由被告辰○○取得；編號Ｉ部分面積
一０平方公尺，由被告辛○○、庚○○、辰○○、戊○○、未○○、卯○○共同取得
，並保持公同共有；編號Ｊ部分面積一五平方公尺，由被告丙○○、甲○○、酉○○
、寅○○、癸○○、子○○、壬○○、丑○○共同取得，並按原應有部分比例保持共
有。
訴訟費用由兩造按附表二所示之比例負擔。
    事實及理由
一、原告主張：坐落彰化市○○○段西勢子小段第一一－三、一二－一、一三地號土
    地之共有人及其應有部分均如附表二所示，其中如附表一所示之土地共有人劉耿
    煌死亡，其土地分割後由辛○○、庚○○、辰○○、戊○○、未○○、卯○○取
    得，原告希望藉分割要回被占用的土地，又附表二所示系爭土地三筆，均未訂立
    不分割之特約，且依其使用目的亦無不能分割之情形，惟未能達成分割之協議，
    爰請求強制合併分割等語。
二、被告被告丙○○、甲○○、酉○○、寅○○、癸○○、子○○、壬○○、丑○○
    表示：願意維持共有，希望能合併分割並分在現使用位置等語；被告午○○、巳
    ○○表示：系爭土地前已分割好了，但不同意合併分割及方割等語；被告辛○○
    、庚○○、辰○○未於最後言詞論期日到場，惟據渠等前到場聲明及陳述意旨略
    以：劉耿煌所遺坐落如附表一所示土地所有權之應有部分，應由辛○○、庚○○
    、辰○○、戊○○、未○○、卯○○繼承，請求依附圖所示分割方法分割等語；
    被告戊○○、未○○、卯○○未於言詞辯論期日到場，亦未提出書狀作何聲明或
    陳述。
三、被告辛○○、庚○○、辰○○、戊○○、未○○、卯○○未於言詞辯論期日或最
    後言詞辯論期日到場，查無民事訴訟法第三百八十六條所列各款情形，依原告之
    聲請，由其一造辯論而為判決。
四、本件原告主張之事實，已據其提出土地登記簿謄本、地謄圖謄本、戶籍謄本為證
    ，並經本院勘驗現場屬實，復囑託彰化縣彰化地政事務所鑑測明確，製有複丈成
    果圖存卷可稽，堪信為真實。
五、按因繼承、強制執行、公用徵收或法院之判決，於登記前已取得不動產物權者，
    非經登記，不得處分其物權，民法第七百五十九條定有明文。法院裁判分割共有
    物而以原物分配於各共有人時，係使共有關係變更為單獨所有，其性質為共有人
    間應有部分之交換，自屬處分行為。本件如附表一所示之土地共有人劉耿煌已於
    九十一年六月八日死亡，繼承人為被告辛○○、庚○○、辰○○、戊○○、未○○、卯○○，有戶籍謄本在卷可稽，因繼承人即被告辛○○等人尚未辦理繼承登
    記，故原告於分割方案中請求劉耿煌之土地分割後由辛○○、庚○○、辰○○、
    戊○○、未○○、卯○○取得，自應先由渠等辦理繼承登記，爰判決如主文第一
    項所示。
六、又按共有物除因物之使用目的不能分割或共有人間契約訂有不分割之期限者外，
    各共有人，得隨時請求分割共有物，再共有物分割之方法，共有人不能協議決定
    者，法院得因任何共有人之聲請，以原物分配或變價分配之，民法第八百二十三
    條第一項及第八百二十四條第二項規定甚明。本件前開三筆土地既合於判決分割
    之要件，則原告本於土地共有人之分割請求權訴請判決分割，於法自屬有據，應
    予准許。被告午○○、巳○○表示不同意方割云云，與上開法條規定有違，自屬
    無據，不能採取。
七、共有人因共有物分割之方法不能協議決定，而提起請求分割共有物之訴，應由法
    院斟酌當事人之聲請、共有物之性質、經濟效用及全體共有人之利益等公平決定
    之。經查：系爭土地上如九十二年七月三十一日複丈成果圖所示，有如該複丈成
    果圖所示兩造之建物分布之情形，業經法院會同彰化縣彰化地政事務所人員赴現
    場履勘屬實，且有勘驗筆錄、地籍圖及土地複丈成果圖附卷可稽。至系爭土地之
    分割方法，爰分述如下：（一）、按共有物為不同地號之數筆土地共有人相同時
    ，其共有人如非以成立一共有關係之意思而共有該數筆土地時，應認其共有關係
    分別存在於系爭土地之上，除經全體共有人同意外，法院為分割時，尚不能任意
    予以合併分割。本件系爭第一一－三地號土地之共有人，與其餘系爭第一二－一
    、一三地號土地之共有人不同，故系爭第一一－三地號土地已無從與其他系爭二
    筆土地為合併分割，至於系爭第一二－一、一三地號二筆土地之共有人雖相同，
    並有原告及部分被告主張應合併分割，然既未經全體共有人同意，因系爭二筆土
    地共有關係分別存在於系爭土地之上，本院為分割時，尚不能予以合併分割，故
    合併分割之主張，尚無可採。（二）、如採附圖之方案為分割，均按各筆土地共
    有人之應有部分而為分割，堪稱公允，至於附圖擬分配人欄中，將被告巳○○誤
    載為「劉榮彬」，此係出於明顯誤寫而非可採，自應以巳○○為正確，附此敘明
    。綜上所述，系爭土地之分割方案，本院參酌土地利用之公平性，認應以附圖方
    案所示之分割方法為適當，爰判決如主文第二、三、四項所示。
八、本件分割共有物事件，如由敗訴之被告負擔訴訟費用，則顯失公平，爰命勝訴之
    原告負擔一部分訴訟費用。又兩造其餘主張，經審酌後認均與本件之結論無礙，
    不再一一論述，併予敘明。
據上論結：本件原告之訴為有理由，依民事訴訟法第三百八十五條第一項前段、第八
十條之一、第八十五條第一項但書，判決如主文。
中　　　華　　　民　　　國　　九十三　　年　　　七　　　月　　　二　　　日
                                臺灣彰化地方法院民事第一庭
~B法　　　官　陳弘仁
右為正本係照原本作成。
如對本判決上訴，應於判決送達後二十日內向本院提出上訴狀。
~B法院書記官　王振州
中　　　華　　　民　　　國　　九十三　　年　　　七　　　月　　　二　　　日
附表一：
  彰化市○○○段西勢子小段第一一－三地號土地、劉耿煌應有部分二分之一。
  彰化市○○○段西勢子小段第一二－一地號土地、劉耿煌應有部分六分之一。
  彰化市○○○段西勢子小段第一三地號土地、劉耿煌應有部分六分之一。
附表二：
  ┌──────────────────────────────────┐
  │坐落彰化市○○○段西勢子小段第一一－三、一二－一、一三地號土地共有人│
  │一覽表                                                              │
  ├────┬──────┬────────┬─────┬───────┤
  │共有人  │第一二－一、│第一一－三地號  │ 訴訟費用 │備    註      │
  │        │一三地號　　│                │          │              │
  │        │應有部分比例│應有部分比例    │ 負擔比例 │              │
  ├────┼──────┼────────┼─────┼───────┤
  │己○○　│1/6         │ 1/2            │ 30/100   │              │
  ├────┼──────┼────────┼─────┼───────┤
  │劉耿煌　│1/6         │ 1/2            │ 29/100   │劉耿煌死亡後，│
  │        │            │                │          │應有部分由繼承│
  │        │            │                │          │人辛○○、劉淑│
  │        │            │                │          │珍、辰○○、劉│
  │        │            │                │          │美莉、未○○、│
  │        │            │                │          │卯○○公同共有│
  │        │            │                │          │。            │
  │        │            │                │          │訴訟費用由右開│
  │        │            │                │          │繼承人連帶負擔│
  ├────┼──────┼────────┼─────┼───────┤
  │辰○○　│1/6         │                │11/100    │              │
  ├────┼──────┼────────┼─────┼───────┤
  │丙○○　│1/12        │                │ 5/100    │              │
  ├────┼──────┼────────┼─────┼───────┤
  │甲○○　│1/24        │                │ 3/100    │              │
  ├────┼──────┼────────┼─────┼───────┤
  │午○○　│1/12        │                │ 5/100    │              │
  ├────┼──────┼────────┼─────┼───────┤
  │巳○○　│2/12        │                │11/100    │              │
  ├────┼──────┼────────┼─────┼───────┤
  │酉○○　│1/48        │                │ 1/100    │              │
  ├────┼──────┼────────┼─────┼───────┤
  │寅○○　│1/48        │                │ 1/100    │              │
  ├────┼──────┼────────┼─────┼───────┤
  │癸○○　│1/48        │                │ 1/100    │              │
  ├────┼──────┼────────┼─────┼───────┤
  │子○○　│1/48        │                │ 1/100    │              │
  ├────┼──────┼────────┼─────┼───────┤
  │壬○○　│1/48        │                │ 1/100    │              │
  ├────┼──────┼────────┼─────┼───────┤
  │丑○○　│1/48        │                │ 1/100    │              │
  └────┴──────┴────────┴─────┴───────┘
附圖：
